行　政　法　院　判　決　　　　　　　　　　　　　八十八年度判字第二七八二號
　　原　　　告　甲○○
　　被　　　告　財政部臺北市國稅局
右當事人間因綜合所得稅事件，原告不服行政院中華民國八十七年九月九日台八十七
訴字第四四三七七號再訴願決定，提起行政訴訟。本院判決如左︰
　　主  文
原告之訴駁回。
　　事  實
緣原告八十一年度綜合所得稅結算申報，其取自國防部中山科學研究院（下稱中科院
）之薪資所得新台幣（下同）六九九、八四○元未合併申報，被告乃核定應補徵稅額
一○九、○○四元。原告不服，就上開薪資所得部分，申經復查，未獲變更，一再訴
願，遞遭決定駁回，遂提起行政訴訟。茲摘兩造訴辯意旨如次：
原告起訴意旨略謂︰按所得稅法第九十四條第一項明白規定扣繳義務人中科院主辦會
計有先行代納稅義務人繳納之義務，同法第八十九條第二項固規定「扣繳義務人未履
行扣繳責任，而有行蹤不明或其他情事，致無從追究者，稽徵機關得逕向納稅義務人
徵收之。」但此規定不適用於中科院非軍職員工五年補稅案。蓋中科院為國家機關，
扣繳義務人承命行事，不敢稍有潛越，且有國防部、行政院等上級機關可資追究，財
政部及所屬各區國稅局直接向中科院非軍職員工強行追課五年稅之處分，顯然違反所
得稅法法定之程序正義。另就稅法而言，稅捐稽徵法為普通法，所得稅法為特別法，
依中央法規標準法第十六條特別法優於普通法律原則，稅捐稽徵法第二十一條第一項
第一款、第三款規定，不能凌越所得稅法第九十四條、第八十九條第二項。又財政部
六十八年台財稅第三八五○一號函之徵免原則及行政院台八十四財三七○○七號函補
充規定，明顯變更人民權利、義務，牴觸中央法規標準法第五條、第六條，且未遵同
法第七條規定，即送立法院，亦違反程序正義。綜上所述，財政部及所屬各區國稅局
認事用法違反法定程序正義，其補課對象應為中科院及上級機關國防部、行政院，而
非原告等非軍職員工，為此訴請判決撤銷一再訴願決定及原處分，以符法治等語。
被告答辯意旨略謂︰中科院之預算雖分別依計畫編列人事費支應其員工之各項給與，
但實際上領受「科技品位加給」或「技術津貼」之非軍職人員，無論配屬之單位或參
與不同計畫，悉依該院所訂「科技人員品位支給標準表」、「技術員薪給標準表」之
等級，每月按職級定額領取「品位加給」或「技術津貼」。該院與其聘僱人員之約定
事項亦載明所指薪給，除實物代金及眷補費外，包括全部給與，是以該院非軍職人員
所領受之「品位加給」或「技術津貼」，核屬其在職務上或工作上因提供勞務所取得
之報酬。另北區國稅局於八十二年間曾派員前往該院現場瞭解結果，該院支付非軍職
人員之「品位加給」及「技術津貼」係採按月給付方式，並非按研究計畫個案給付，
復經中科院八十一年十一月三日八十一訓誠字第一六八七三號函致該局說明該院各類
薪資扣繳所得狀況：「本院於年度開始即訂有各項研究計畫，並按照研究計畫逐月實
施。各項研究計畫除一般經費外，為獎勵科技人員竭盡心智參與研發工作，另編列研
發人員研究補助費及技術津貼。為便利作業，研發人員研究補助費係採按月發放方式
，再經由成本歸戶手續，回歸計畫預算內（研究補助費採個案給付，必將增加人力及
作業之負擔，不符經濟效益）」等語。足見中科院給付非軍職員工之「品位加給」及
「技術津貼」之所得，屬經常性研究補助費給與，且依職級按月定額支給，為提供勞
務所取得之報酬，依行為時所得稅法第四條第八款但書及第十四條第一項第三類規定
，核非免稅之研究補助費所得，乃屬應課稅之薪資所得，殆無疑義。本件原核定發單
補徵稅款，未逾稅捐稽徵法第二十一條所定核課期間，所稱基於信賴利益不宜追溯補
徵等節，殊無足採。至原告主張稅捐稽徵人員依所得稅法第九十五條規定，逐年至中
科院查閱會計資料，而對該研究補助費未予扣繳並未置喙，顯證稅捐稽徵人員亦同意
中科院將研究補助費性質認定為免稅範圍乙節，經查，納稅義務人如有所得稅法第十
四條第一項各類之所得，即應依同法第七十一條規定申報納稅，所得稅法第九十五條
規定，僅係為加強課稅資料之正確性，授予稽徵機關調查及督促扣繳義務人對於扣繳
報告之確實，尚不因稽徵機關未為調查或督促扣繳義務人，即認納稅義務人就其取得
之所得不負申報納稅之義務，原告之指摘，顯屬誤會。另查，此類案件業經大院八十
五年度判字第三一七五號、八十六年度判字第一二號、七五號等判決駁回在案。原核
定及復查、訴願、再訴願決定，並無違誤，請駁回原告之訴等語。
    理  由
按中華民國政府或外國政府，國際機構、教育、文化、科學研究機構、團體，或其他
公私組織，為獎勵進修、研究或參加科學或職業訓練而給與之獎學金及研究、考察補
助費等所得，免納所得稅。但受領之獎學金或補助費，如係為授與人提供勞務所取得
之報酬，不適用之，為行為時所得稅法第四條第八款所規定。又凡公、教、軍、警、
公私事業職工薪資及提供勞務者之所得，為薪資所得，該項所得之計算，以在職務上
或工作上取得之各種薪資收入為所得額；前項薪資包括薪金、俸給、工資、津貼、歲
費、獎金、紅利、各種補助費及按月或按年分期給付之退休金或養老金。但為雇主之
目的，執行職務而支領之差旅費、日支費及加班費不超過規定標準者，及依同法第四
條規定免稅之項目，不在此限，復為同法第十四條第一項第三類所明定。本件原告八
十一年度綜合所得稅結算申報，其取自中科院之薪資所得六九九、八四○元，未合併
申報，被告乃核定應補徵稅額一○九、○○四元。原告不服，就該薪資所得部分，循
序提起行政訴訟，主張如事實欄所載。經查，中科院之預算雖分別依計畫編列人事費
支應其員工之各項給與，但實際上領受「品位加給」或「技術津貼」之非軍職人員，
無論配屬之單位參與不同計畫，均依該院所訂「科技人員品位加給支給標準表」、「
技術員薪給標準表」之等級，每月按級定額領取科技品位加給或技術津貼。且該院與
其聘僱人員之約定事項亦載明所指薪給，除實物代金及眷補費外，包括全部給與，其
非軍職人員所領受之科技品位加給或技術津貼，核屬因提供勞務所取得之報酬，應無
行為時所得稅法第四條第八款免納所得稅規定之適用。況財政部臺灣省北區國稅局於
八十二年間派員前往該中科院瞭解結果，其支付非軍職人員之科技品位加給及技術津
貼確係按月給付方式，復經中科院八十一年十一月三日（八一）訓誠字第一六八七三
號函致該局，說明該院各類薪資扣繳所得稅狀況：「本院於年度開始即訂有各項研究
計畫，並按照研究計畫逐月實施。各項研究計畫除一般經費外，為獎勵科技人員竭盡
心智參與研發工作，另編列研發人員研究補助費及技術津貼。為便利作業，研發人員
研究補助費係採按月發放方式，再經由成本歸戶手續，回歸計畫預算內（研究補助費
採個案給付，必將增加人力及作業之負擔，不符經濟效益）」等語。足見中科院給付
非軍職員工之品位加給及技術津貼之所得，屬經常性研究補助費給與，依職級按月定
額支給，為提供勞務所取得之報酬，依首揭規定，核非免稅之薪資所得，被告依法發
單補徵稅款，未逾稅捐稽徵法第二十一條所定核課期間，於法並無不合。次查，納稅
義務人如有前開所得稅法第十四條第一項各類之所得，即應依同法第七十一條規定申
報納稅，非以扣繳憑單之有無，為課稅之依據。扣繳義務人是否違反扣繳義務，於原
告之納稅義務並無影響。蓋扣繳制度係納稅義務人於結算申報前取得所得時，預計其
應納之稅額，責由扣繳義務人於給付該所得時，先行扣繳預計之稅款，嗣納稅義務人
結算申報時，持以扣抵應納稅額，是所扣繳之稅款，實由納稅義務人負擔。扣繳義務
人未盡納稅義務時，稅捐稽徵機關固得依所得稅法第九十四條第一項令扣繳義務人補
繳，再由扣繳義務人向納稅義務人追償之。如扣繳義務人有行蹤不明或其他情事致無
從追究者，依同法第八十九條第二項規定，得逕向納稅義務人徵收之。惟該二規定，
並非禁止稽徵機關於結算申報繳稅期限屆滿後，亦不得直接向納稅義務人徵收。扣繳
主要用意在於結算申報期前先行收取稅款，如已屆結算申報期，納稅義務人漏未申報
，稅捐稽徵機關可依稅捐稽徵法第二十一條第二項規定補徵其稅款，無庸先向扣繳義
務人追繳應扣繳之稅款，扣繳義務人再向納稅義務人追償之；所追繳之扣繳稅款再與
結算申報之應納稅額相較，不足部分再向納稅義務人徵收，多餘部分退還納稅義務人
，徒增勞費。又稅捐稽徵法第二十一條第一項第一款、第三款，係關於稅捐核課期間
之規定，與所得稅法第九十四條扣繳義務人未履行扣繳義務之處理及第八十九條第二
項扣繳稅款之追補規定事項不同，無中央法規標準法第十六條所定普通法與特別法關
係。至財政部六十八年台財稅第三八五○一號及行政院台八十四財三七○○七號函，
均係對中科院非軍職人員所領品位加給及技術津貼等所得是否合於所得稅法第四條第
八款免稅條件為解釋，亦即對條文文義為闡明，性質上為解釋函，應自法規生效之日
起有其適用，上開函釋並非就稅法未規定事項另作補充規定，無中央法規標準法第五
條、第六條、第七條規定之適用。原告主張各節均無可採，被告依首揭規定補徵原告
漏報稅款，一再訴願決定，遞予維持，俱無違誤。原告起訴意旨，難謂有理，應予駁
回。
據上論結，本件原告之訴為無理由，爰依行政訴訟法第二十六條後段，判決如主文。
中    華    民    國     八十八      年      六      月     二十四      日
                    行 政 法 院 第 一 庭
                                審 判 長 評  事      黃  綠  星
                                         評  事      林  茂  權
                                         評  事      高  秀  真
                                         評  事      藍  獻  林
                                         評  事      黃  璽  君
右  正  本  證  明  與  原  本  無  異
                                         法院書記官  邱  彰  德
中    華    民    國     八十八      年      六      月     二十五      日
